【裁判字號】    92,上訴,92
【裁判日期】    921009
【裁判案由】    詐欺
【裁判全文】
臺灣高等法院臺中分院刑事判決                   九十二年度上訴字第九二號
    上  訴  人
    即  被  告  乙 ○ ○
                丙○○○
    共      同
    選任辯護人  張 慶 達  律師
                劉 進 堂  律師
右上訴人因詐欺案件，不服臺灣台中地方法院九十年度訴字第一六０一號中華民國九
十一年十一月八日第一審判決（起訴案號：臺灣台中地方法院檢察署八十九年度偵字
第一七一六三號），提起上訴，本院判決如左：
    主      文
原判決撤銷。
乙○○共同連續行使偽造私文書，足以生損害於他人，處有期徒刑拾月。
丙○○○共同連續行使偽造私文書，足以生損害於他人，處有期徒刑貳年肆月。
    事      實
一、乙○○與丙○○○夫妻二人，於民國八十八年四月間，由丙○○○出面召集以乙○○名義為會首之民間互助會一組，會員詳如附表一所示辛○○○、張金梯、庚○○（會簿中登記為林小姐名義）、張錦文等人包括會首在內共計二十一會，約
    定會期自八十八年四月十五日起至八十九年十二月十五日止，會款每會每月新台
    幣（以下同）三萬元，底標二千五百元，於每月十五日下午八時，在台中縣太平
    市○○路四十五巷三十之一號「天發蘭園」開標；另於八十八年十二月間，再由
    丙○○○出面召集以乙○○名義為會首之民間互助會一組，會員詳如附表二所示
    辛○○○、丁○○、張金梯、庚○○（與會首合夥平分一會）、張錦文等人包括
    會首在內共計二十一會，約定會期自八十九年一月一日起至九十年九月一日止，
    會款每會每月五萬元，底標五千六百元，於每月一日下午八時，在上開「天發蘭
    園」開標。
二、丙○○○與乙○○因財務狀況拮据，週轉困難，已無支付能力，且對辛○○○已
    積欠借款三百萬元猶未清償，丙○○○預料欲以其本身需款為由再行舉債已難如
    願，其竟基於意圖為自己不法之所有之概括犯意，刻意隱瞞其已自身債信難保之
    事實，於八十八年十二月十三日，向辛○○○詐稱：因朋友需錢週轉，其願提供
    坐落台中縣太平市○○路一八二之五號房屋及土地所有權狀、並簽發太平市農會
    新光分部九十一年一月六日期、面額各五十萬元之支票二張供擔保云云以資取信
    ，使辛○○○不疑有詐，而交付現金一百萬元予丙○○○；嗣於八十九年二、三
    月間，丙○○○又以同一藉口，並簽發太平市農會新光分部八十九年八月二十二
    日期、面額五十一萬元，及八十九年十二月三十一日期、面額五十萬元之支票各
    一張交付辛○○○供擔保以資取信，向辛○○○調借一百萬元，使辛○○○陷於
    錯誤，再交付現金一百萬元予丙○○○。迄八十九年八月間，丙○○○終於無法
    掩飾其無力償債之困境，上開面額五十一萬元之支票屆期經辛○○○提示付款，
    亦因存款不足而遭退票，辛○○○始知受騙。
三、丙○○○與乙○○夫妻二人於財務拮据週轉困難期間，丙○○○基於上開意圖為
    自己不法所有之概括犯意，乙○○亦與丙○○○共同基於意圖為自己不法之所有
    及行使偽造私文書之概括犯意，利用上開民間互助會各會員間或彼此互不相識、
    或與彼夫婦基於親友間互信之關係、或開標時會員並未全部親自出席、或會員之
    單純、樸實、老邁等狀況，於向會員收取會款時僅隨便告知該期得標之標息及應
    繳之金額，未告知究係何人得標，甚至對各會員所告知之標息數額亦未盡一致，
    各會員均未悉其情，而讓彼夫婦二人連續行使偽造私文書冒名標會、或對辛○○○、戊○○（以其夫張錦文名義入會）、庚○○（分別以林小姐或其本人名義入
    會）、黃銀對（以其夫張金梯名義入會）等會員，以謊報不實之得標金額逾收活
    會會款之手段，先後多次詐欺取財得逞：
  (1)八十八年十二月十五日，上開八十八年四月二十五日起會、每會會款三萬元之該
    組互助會第九會在「天發蘭園」開標當天，由丙○○○在標單上填寫標息「三千
    六百元」，並偽造庚○○之簽名，藉以偽造庚○○名義之標單，提出該標單冒名
    參與競標而得標，再由乙○○、丙○○○二人偕同或分頭向張金梯、張錦文等各
    活會會員收取會款，甚至對被冒名標會而不知情之庚○○亦一併收取，且對庚○○、辛○○○二人誑稱該期之得標標息為三千四百元，而比其他活會會員每會多
    收取二百元之會款，辛○○○、庚○○二人該期計繳付會款七九八００元【辛○○○參加二會、庚○○參加一會，（00000－0000）Ｘ３ =７９８００
    元】，其餘十活會該期計繳付會款二六四０００元【（00000－0000）
    Ｘ１０= ２６４０００元】，該會（第九會）總共向各活會會員詐得會款三十四
    萬三千八百元【７９８００＋２６４０００=３４３８００元】。
  (2)八十九年七月十五日，上開八十八年四月五日起會、每會會款三萬元之該組互助
    會第十六會在「天發蘭園」開標當天，由丙○○○在標單上填寫標息「四千三百
    元」，並偽造辛○○○之簽名，藉以偽造辛○○○名義之標單，提出該標單冒名
    參與競標而得標，再由乙○○、丙○○○二人偕同或分頭向張金梯等各活會會員
    收取會款，甚至對被冒名標會而不知情之辛○○○亦一併收取，且對辛○○○、
    庚○○二人誑稱該期之得標標息為三千八百元，而比其他活會會員每會多收取五
    百元之會款，辛○○○、庚○○二人該期計繳付會款七八六００元【辛○○○參
    加二會、庚○○參加一會，（00000－0000）Ｘ３=７８６００元】，
    其餘三活會該期計繳付會款七七一００元【（00000－0000）Ｘ３= ７
    ７１００元】，該會（第十六會）總共向各該活會會員詐得會款十五萬五千七百
    元【７８６００＋７７１００= １５５７００元】。
  (3)八十九年五月一日，上開八十九年一月一日起會、每會會款五萬元之該組互助會
    第五會在「天發蘭園」開標當天，由丙○○○在標單上填寫標息「九千八百元」
    ，並偽造辛○○○之簽名，藉以偽造辛○○○名義之標單，提出該標單冒名參與
    競標而得標，再由乙○○、丙○○○二人偕同或分頭向張金梯等各活會會員收取
    會款，甚至對被冒名標會而不知情之辛○○○亦一併收取，且對辛○○○、庚○○二人誑稱該期之得標標息為七千元，而比其他活會會員每會多收取二千八百元
    之會款，辛○○○、庚○○二人該期計繳付會款一０七五００元【辛○○○參加
    二會、庚○○參加半會，（00000－0000）Ｘ２＋（00000－00
    00）  ２=１０７５００元】，其餘十四活會該期計繳付會款五六二八００元
    【（00000－0000）Ｘ１４=５６２８００元】，該會（第五會）總共
    向各該活會會員詐得會款六十七萬零三百元【１０７５００＋５６２８００=６
    ７０３００元】。丙○○○、乙○○上開偽造庚○○、辛○○○等人私文書並提
    出行使之行為，均足生損害於庚○○或辛○○○、及其他活會會員。
  (4)於附表三編號２、３、４、５、６、７、８、１０、１１、１２、１３、１４所
    示各會，分別向辛○○○、戊○○、庚○○等活會會員，及於附表四編號１、２
    、３、４、６、７、８所示各會，分別向辛○○○、戊○○、庚○○、黃銀對等
    活會會員謊報不實之得標標息，而逾收詳如各該附表所示之會款，共計詐得四萬
    零三百元。
  (5)丙○○○、乙○○二人對辛○○○、戊○○、庚○○、黃銀對及其他活會會員，
    以冒名標會或謊報不實之得標標息逾收活會會款之手段，共計詐得一百二十一萬
    零一百元。嗣丙○○○於八十九年八月份該期標會開標後終無以為繼，經辛○○○與戊○○等人互相聯絡，並核對彼此之互助會簿及每月所繳付之會款記錄後，
    始知被詐。
二、案經辛○○○訴請台灣台中地方法院檢察署檢察官偵查起訴。
    理      由
一、訊據上訴人即被告丙○○○、乙○○均矢口否認前揭犯行，丙○○○辯稱伊向辛○○○借錢需付利息，借借還還，辛○○○為賺取利息而將錢借給伊，雙方純屬
    借貸關係，伊欠辛○○○借款未還是事實，但所欠借款債務伊有還一部分，一次
    償還二十萬元，又一次償還三十萬元，伊係代「老羅」向辛○○○調借二百萬元
    ，亦經證人己○○到庭證明確有「老羅」其人，伊對辛○○○並未詐欺，伊亦未
    冒名標會，八十八年四月十五日起會每會三萬元之該組互助會，庚○○是在八十
    八年十二月得標，伊曾匯二十萬元至庚○○之子林志明在第七商業銀行之帳戶，
    其餘會款則全部以現金交付庚○○，辛○○○也在八十九年七月委託伊標下一會
    ，還將得標之會款借五十萬元給伊，經伊簽發一張本金五十萬元外加利息一萬元
    合計五十一萬元之支票給辛○○○，八十九年一月一日起會每會五萬元之該組互
    助會，在八十九年九月停標前，會首除外，只有七會得標，辛○○○及戊○○仍
    是活會，並無冒名標會之情事，且關於互助會之事，均由伊一個人在處理，乙○○只是在伊忙不過來時幫伊向去向會員收取會錢，對於互助會之情形並不瞭解；
    乙○○辯稱有關互助會和錢的問題都是伊妻丙○○○在管，情形伊不瞭解，伊沒
    有冒名標會，也沒有詐欺云云。惟查：
  (1)右揭事實，業據告訴人辛○○○指訴不移，並據證人戊○○、庚○○證述綦詳，
    核與證人楊介華、黃銀對、鄭溪生、謝麗華等人所證情節相符，並有借款書據、
    支票及退票理由單、互助會簿等影本或正本附卷可稽。
  (2)被告丙○○○於八十八年十二月十三日所立借款書據中業經載明：「甲方曾霞雲
    代友人向乙方陳罔市女士調新台幣一百萬元整，因為沒有底壓品（抵押品之誤）
    ，所以將曾霞雲座落太平市○○路一八二之五號房地所有權狀交託陳罔市保管，
    等友人還錢再來拿回。」等語，（該書據影本附於偵查卷第四十六頁），其對於
    先前已積欠辛○○○借款三百萬元猶未清償，及嗣後其又書立上開書據向辛○○○再借二百萬元等情，均為被告丙○○○所無可否認之事實，參以原審卷第三十
    八至五十一頁之土地登記簿謄本所載，被告丙○○○所有之土地，在其於八十八
    年十二月十三日書立上開書據先後再向辛○○○借貸二百萬元以前，均已提供擔
    保為台中縣太平市農會設定高額之抵押權，益徵其欲再向金融機關借貸已不易，
    況衡之常情，一般人向金融機關貸款之利率均較向民間私人貸款之利率為低，倘
    其還有向金融機關舉債之餘地，其當無不作此考慮，亦無不向金融機關貸款而向
    民間私人舉債之理，其自身債信已難保，事理明甚，謂其竟猶為友人之需款週轉
    ，而提供其土地及房屋之所有權狀，並簽發支票以供擔保，代向辛○○○借貸二
    百萬元，亦悖理違情之至；且證人己○○經本院隔離訊問結果，以該證人為強調
    所證非虛，屢屢畫蛇添足，天南地北答非所問之情形，其證詞之真實性已甚屬可
    疑，尤以該證人所證其與老闆娘（指被告丙○○○）在花店（指「天發蘭園」）
    買花聊天時，丙○○○有打電話給辛○○○問她要不要標會，有一個「老羅」當
    時也在那裡聊天，「老羅」說他有投資丙○○○的蘭園，其問老闆娘說「老羅」
    投資多少，老闆娘說他投資一百多萬，其對老闆娘說為何讓他投資一百多萬，老
    闆娘說不要緊，他投資就投資了，並證稱該次聊天是在八十九年九月間，於天發
    蘭園工作室的客廳裡面，當時有曾坤明、「老羅」、丙○○○、其本人，和另外
    一、兩個其不認識的人，共五、六人在一起聊天云云，被告丙○○○則供稱當時
    是在其天發蘭園泡茶聊天，剛好辛○○○打電話來叫其代她標會，只有其與己○○二人在場云云，核與證人己○○所證完全不符（參見本院卷第六十七至七十頁
    ），更遑論被告丙○○○於原審調查中業已供稱：「：：：本來老羅是要跟我投
    資蘭花，他沒有錢，叫我向人家調借，後來我向辛○○○調借一百萬，他又說不
    要投資了，我就將這一百萬元拿去用，：：：」等語在卷（原審卷第二四八頁）
    ，己○○所證關於被告丙○○○有打電話問辛○○○要不要標會、及確有老羅其
    人等情，與被告丙○○○所供顯然相去甚遠，自無從資為有利於被告之證據，被
    告丙○○○所辯其確係代老羅向辛○○○調借二百萬元一節，自亦難遽予採信。
    被告丙○○○與乙○○既已財務拮据，週轉困難，對辛○○○復積欠借款三百萬
    元猶未清償，丙○○○倘非預料欲以其本身需款為由再行舉債已難如願，其又何
    須刻意隱瞞其已自身債信難保之事實，對辛○○○誑稱係代友人借款供週轉，足
    見被告丙○○○藉口代友人借款供週轉向辛○○○調借上開二百萬元，顯係基於
    意圖為自己不法之所有之犯意，對辛○○○施用詐術，致使辛○○○陷於錯誤而
    交付財物，彰彰明甚。被告丙○○○雖曾對辛○○○先後清償二十萬元及三十萬
    元共計五十萬元，然其在向辛○○○詐借該二百萬元之前，已先積欠辛○○○三
    百萬元尚未清償，其對辛○○○所清償之該五十萬元，已難遽認係供清償所詐借
    之該二百萬元債務，縱認係清償該筆二百萬元之債務，及其詐借該二百萬元得手
    後曾支付部分利息，亦屬犯罪後之行為，均無解於其所應擔負之詐欺刑責。
  (3)上開二組互助會，每會會款三萬元之該組係自八十八年四月十五日起會，每會會
    款五萬元之該組係自八十九年一月一日起會，均於八十九年八月最後一次開標，
    自八十九年九月起停標，乃告訴人辛○○○所指陳並為被告等二人所不爭之事實
    ，被告丙○○○辯稱八十八年四月十五日起會之該組，庚○○係於八十八年十二
    月十五日即第九會得標，辛○○○係於八十九年七月十五日即第十六會委其代標
    並得標，庚○○得標之會款，其曾匯二十萬元至庚○○之子林志明在第七商業銀
    行之帳戶，其餘會款則全部以現金交付庚○○，辛○○○得標之會款，其中五十
    萬元經其向辛○○○借用，並簽發五十萬元外加利息一萬元，共五十一萬元之支
    票一張給辛○○○供擔保，其餘亦均以現金交付辛○○○云云，惟：證人庚○○始終堅證其從未得標，亦未收到會款，被告丙○○○匯到其子林志明帳戶之二
    十萬元，係支付其參加丙○○○所招另外一組已完會而尚未付清之會款；告訴人
    辛○○○亦堅指其絕未委託被告代為標會，亦絕無同意將五十萬元會款借予被告
    之情事，其所參加該組三萬元之二會均仍屬活會；且依證人庚○○登記之付款明
    細所示，八十八年十二月十五日該會（第九會）被告猶向其收取活會會款二萬六
    千六百元，依告訴人辛○○○之互助會簿所載，八十九年七月二十一日被告猶向
    其收取第十六會該會之活會會款二會計五萬二千四百元，各有互助會單影本或互
    助會簿分別在卷可稽（偵查卷第七十頁、本院卷證物袋），尤以告訴人辛○○○
    互助會簿上面所載之日期及金額，均屬被告等二人於向其收取會款時由乙○○親
    自所登錄之筆跡，復迭據被告乙○○供承在卷（原審卷第三四六頁、本院卷第一
    七四頁），倘證人庚○○及告訴人辛○○○確已分別於八十八年十二月或八十九
    年七月得標屬實，即不能謂彼二人連本身已得標猶不自知，竟於各自已得標之該
    會再行繳付活會會款，豈非悖理違情之至？何況被告丙○○○除空言辯稱庚○○
    、辛○○○二人得標之借款其已全部付清外，並無任何具體之證據足以認定其所
    辯分別以現金付清庚○○、辛○○○二人所得標之會款非虛，亦未說明辛○○○
    有何同意借給其五十萬元會款之特別理由。上開每會三萬元之該組互助會，係
    自八十八年四月十五日起會，至八十九年十二月十五日完會，自八十九年九月該
    會停標起算至同年十二月最後一會止，活會應尚有四會，一清二楚，但被告丙○○○於偵查中經檢察官訊以：「是否到八十九年十二月止（指三萬元該組互助會
    至九十年十二月最後一會止），還有四會沒標？」業據其供稱：「不只。應該是
    到明年（按即九十年）一月止，還有五會。」再訊以：「為何尚有六會活會？」
    則據供稱：「八月應該算上去。」嗣經證人楊介華證稱八月份被告丙○○○仍向
    其收會款，其有付會款二萬五千餘元，被告丙○○○竟又改稱：「八月份有標，
    是由謝政良得標。」（偵查卷第十二、十三頁）；於原審審理中則又供稱該組三
    萬元之互助會是從八十八年四月間起會，一共二十二會，到九十年一月份終止，
    或供稱該組互助會在其倒會後尚有四個活會未標，（原審卷第十九頁、第一二二
    頁）；於本院調查中又供稱該組之會員連會首在內應該有二十二人，其中有一個
    是後來加進來的，他後來搬走了，該人究係何人，因時隔太久，其已記不清楚云
    云（本院卷第九十八頁），以其在偵審中所供之反覆矛盾前後不一，其所辯之真
    實性已不言可喻，況其就後來係由何人加進一會，除諉稱因時隔太久已記不清楚
    外，並無任何證據以供調查，所辯該組互助會會員連會首在內有二十二人，應至
    九十年一月始完會一節，顯難採信，亦不待贅言。且楊介華參加該組一會、鄭溪
    生分別以「鄭溪生」及「元隆」名義共參加該組二會、黃銀對以其配偶「張金梯
    」名義參加該組一會，迄被告於八十九年九月停標時均屬活會，已迭據證人楊介
    華、鄭溪生、黃銀對、謝麗華（鄭溪生之配偶）於偵查或原審審理中分別證述在
    卷（偵查卷第十一頁、第六十一、六十二頁，原審卷第六十二頁、第一０九頁、
    第三二六頁），楊介華、鄭溪生、黃銀對等三人之活會合計已四會，此外庚○○
    參加該組一會，告訴人辛○○○參加該組二會，縱被告丙○○○所言庚○○、辛○○○已分別在八十八年十二月或八十九年七月各標得一會屬實，辛○○○仍有
    活會一會未標，加上上開楊介華等三人之四會活會，該組自八十九年九月停標起
    算至同年十二月最後一會完會止，至少尚有五會之活會，被告等二人冒名詐標會
    款之事證至為明瞭，關於告訴人辛○○○所指及證人庚○○所證彼等參加該組之
    會，迄被告於八十九年九月宣告停標時均屬活會等情，殊無任何不予採信之理由
    。每會五萬元之該組互助會，告訴人辛○○○係於八十九年五月一日即第五會
    時遭被告等二人冒名詐標，業據證人戊○○於偵查中證稱：「：：：我在第二會
    （應係第五會之誤）時有問丙○○○，她說辛○○○已標了一會，我有記載於會
    簿，應是五月份。：：：」（偵查卷第九十六頁），於原審審理中復據證稱：「
    ：：：辛○○○的部分，是張曾雲霞向我收會錢的時候，丙○○○跟我說辛○○○標九千八百元，我有寫在互助會簿上，是在第二會（應係第五會之誤）的時候
    。」等語綦詳（原審卷第二四一頁），經核戊○○就該組自八十九年一月即第一
    會起至同年八月即第八會止用以支付會款之支票計八張，僅其中發票日期為八十
    九年五月五日、用以支付第五會會款之該張支票金額恰為四萬零二百元，有台新
    商業銀行股份有限公司函、支票影本、及證人戊○○提出之「會款支出明細表」
    附卷可稽（本院卷第一０七頁、第一一０至一二七頁），益堪佐證證人戊○○所
    證非虛，參以被告丙○○○於偵查中辯稱每會五萬元該組之會員共二十一會，前
    八會中除會首外，係由曾素真、賴瑞彬、顏佳柔、癸○○（筆錄誤植為謝界華）
    、陳國鏞、陳金山、謝俊良等七人得標，惟除其中癸○○、顏佳柔、賴瑞彬可以
    連絡上外，其餘幾個已跑路（台語、逃匿之意），比其還慘（偵查卷第六十二頁
    ），嗣癸○○、子○○二人雖於原審審理中到庭證稱八十九年七月及八月等二會
    分別由彼二人所得標，子○○並證稱其係以「顏佳柔」之名義入會云云，然陳國
    鏞、陳金山、曾素真、謝俊良、賴瑞彬等人則均經原審傳喚無著（被退回之送達
    回證分別附於原審卷第二０三至二０五頁、第二０七頁），而癸○○證稱其係於
    八十九年七月一日以一萬一千二百元得標，子○○證稱其係於八十九年八月一日
    以一萬二千元得標，核與被告乙○○在告訴人辛○○○互助會簿上所載各該月份
    其向告訴人所收取之二會活會會款、分別為八萬五千六百元（標息七千元）及八
    萬四千四百元（標息七千二百元）均有出入，已足見其中必然有詐等情，亦堪認
    證人戊○○所證應無不實，且被告於向各會員收取活會會款時，大多僅告知得標
    之標息若干，而未告知究係何人得標等情，亦據證人庚○○、黃銀對、楊介華、
    謝麗華於偵查中或原審調查審理中分別證述無異（偵查卷第六十二頁，原審卷第
    三０六、三０七頁、第三二六頁），上開癸○○、子○○等二人所證八十九年七
    月及八月分別由彼二人所得標云云，尚不足採為有利於被告之證據，亦不待贅言
    。上開二組互助會，均由被告乙○○以其名義為會首，由其妻丙○○○出面所
    召集，但收會款時，係由被告二人分頭或一起向各會員收取，除據證人庚○○、
    黃銀對、戊○○、鄭溪生、楊介華、及告訴人辛○○○分別證陳在卷外，（參見
    偵查卷第六十一頁，原審卷第三十頁、第六十頁、第一二九頁、第三０六頁、第
    三０八頁），並據被告等二人供承屬實，被告等辯稱標會之事均是由丙○○○處
    理，乙○○只是在其妻丙○○○忙碌時代為向會員收取會款，衡諸被告等二人為
    夫妻關係，謂標會之事均是由丙○○○所處理，乙○○全然不知情，已難令人置
    信，況依附表三及附表四所示，被告等於收取同一期活會會款時，向各會員所收
    取之標息金額竟各自不同，謂被告乙○○不知有詐標會款之情事，亦顯難自圓其
    說。上開二組互助會於開標時，參與投標之會員須於標單上面記明金額並簽名
    ，亦據證人戊○○、丁○○、楊介華、謝麗華於原審調查審理中證述明確（原審
    卷第二三二頁、二四０頁、第三０六頁、第三二五、三二六頁），被告丙○○○
    於原審審理中亦不諱言會員參與投標時，須在標單上寫姓名及金額（原審卷第一
    ０八頁、第一二五頁），本件縱無標單扣案供參，然各會員參與投標時，須提出
    記明標息金額並簽名之標單競標，亦已足堪認定。關於上開每會五萬元之該組
    互助會，庚○○係與會首各分擔半會而合夥參加一會，業據證人庚○○於偵查及
    原審審理中證述在卷（偵查卷第六十二頁，原審卷第一０六頁、第三二六頁），
    被告丙○○○於原審辯稱每會五萬元之該組，庚○○係與廖述宗各分擔半會，因
    廖述宗後來無力負擔，才再加入庚○○而與廖述宗二人共同參加一會云云，惟按
    該組之會員連會首在內共二十一會，倘如被告丙○○○所言，庚○○係與廖述宗
    而非與會首共同參加一會，則該組之會員連會首在內，全部不過二十會，被告丙○○○所辯係由廖述宗與庚○○共同參加一會顯與事實不符，應以證人庚○○所
    證較符真實。會首向會員收取活會會款，因一時急需無暇深慮，而逾額超收，
    衡情事屬可能，但於收取活會會款時竟會無端而短收，則甚難想像，亦未之前聞
    ，本件如附表三及附表四所示同一會中各會員所繳付之標息，其數額既有所差異
    ，當依其中數額最高者據以認定為當會實際得標之標息，較與情理相符，被告等
    二人先後於八十八年十二月十五日、八十九年七月十五日、八十九年五月一日冒
    名標會，對各活會會員共計詐得如前揭事實三之(1)、(2)、(3)所示之會款，要堪認
    定。
  (4)告訴人辛○○○、及證人戊○○、庚○○、黃銀對所繳付予被告等二人之標息，
    業據彼等分別提出互助會簿及各自繳付會款之明細為證，有互助會簿、或互助會
    單影本、及付款明細存卷可稽（附於偵查卷第六十六至七十五頁，本院卷第一０
    七頁及證物袋），其中關於告訴人辛○○○部分，其會簿上所載繳付會款之日期
    及金額均係被告乙○○親自所寫，已詳前述，關於證人戊○○部分，亦分別據台
    新銀行及合作金庫銀行精武分行檢送戊○○用以支付借款並經兌現之相關支票影
    本函覆本院，有各該銀行函及支票影本附卷可稽（本院卷第一一０至一四０頁）
    ，關於證人黃銀對部分，亦據該證人於原審調查中結證其互助會所記每次得標之
    金額均正確，其大部分都是開票給被告，有票根可核對等語綦詳（原審卷第三０
    七頁），被告丙○○○於原審亦經供明各會員之得標金額其記不清楚（原審卷第
    二七八頁），於本院調查中復經供明除辛○○○、庚○○之互助會簿外，已無其
    他會簿可憑（本院卷第五十六頁），審酌上述等情，殊難認辛○○○、戊○○、
    庚○○、黃銀對等人所記關於各會之得標金額或彼等所繳付之標息有何不實，其
    餘會員雖因未記載各會得標之標息或金額於會簿，或因無會簿留存以供核對，致
    是否同遭被告等二人以同一方式詐取會款而無從查證，惟被告等二人確以逾收活
    會會款之手段，共向辛○○○、戊○○、庚○○、黃銀對詐得如前揭事實三之(4)
    所示之會款，已彰彰明甚。
  (5)證人甲○○於本院調查中雖到庭證稱被告另外所召集、於八十七年九月二十五日
    起會、每會五萬元之互助會，其係自己參加一會，並未與庚○○共同參加一會云
    云，惟甲○○有否與庚○○於該組互助會中共同參加一會，原與被告等二人有無
    前揭冒名標會及逾收活會會款詐取財物無甚關連，衡諸前述關於互助會會員之正
    確人數，被告丙○○○亦有交待不清之情形，及庚○○究竟是與會首或某某會員
    共同合夥參加一會，被告丙○○○尚得為任意配對之辯解，上開甲○○所證，尚
    難遽予採為有利於被告之證據。被告等二人所辯各情，無非飾卸或迴護之詞，均
    不足採信，事證明確，被告犯行，堪以認定。
二、按民間互助會之標單，乃依習慣足以表示其會員願出利息若干，而參與競標之意
    思，有通知證明之性質，自屬刑法第二百二十條第一項以文書論之私文書。被告
    丙○○○、乙○○偽造庚○○、辛○○○之署押藉以偽造標單，並持以標會，冒
    名標取會款，自足以生損害於庚○○、辛○○○、及各該活會會員，所為係犯刑
    法第二百十六條、第二百十條之行使偽造私文書罪、第三百三十九條第一項之詐
    欺取財罪；向辛○○○詐借二百萬元，及向向辛○○○、庚○○、戊○○、黃銀
    對等人以逾收會款之方式詐取財物，係犯刑法第三百三十九條第一項之詐欺取財
    罪。被告丙○○○、乙○○彼此間就上開犯行，有犯意聯絡及行為分擔，均為共
    同正犯。被告等二人在標單上偽造庚○○、辛○○○之署押，係偽造私文書之部
    分行為；偽造私文書復持以行使，偽造私文書之低度行為，為行使偽造私文書之
    高度行為所吸收，均不另論罪。被告等二人先後三次冒名標會詐取會款，各該次
    之冒標會款，均係以一詐欺行為使多數之活會會員陷於錯誤而為財物之交付，屬
    一行為同時觸犯數罪名之想像競合犯，應從一重之詐欺取財罪處斷；彼等先後多
    次行使偽造私文書及多次詐欺取財之犯行，各屬時間密接，犯罪構成要件相同，
    顯係基於概括犯意反覆為之，為連續犯，應各以一罪論，並分別依法加重其刑；
    彼等所犯上開二罪間，有方法結果之牽連關係，應從一重之行使偽造私文書罪處
    斷；關於被告等二人行使偽造私文書之犯行，雖未據檢察官起訴，惟與起訴部分
    有裁判上一罪之牽連關係，為起訴效力所及，本院自得併予審判。被告等二人所
    偽造之標單，因未扣案，且依民間互助會一般習慣，於開標後標單均無保存之必
    要，本件復無證據足認被告等所偽造之署押及標單仍猶存在，就上開偽造之署押
    或標單，爰不予宣告沒收。
三、公訴意旨另以：被告二人於上開每會五萬元之該組互助會中，向辛○○○、庚○○等活會會員詐稱某會（時間不詳）係由戊○○得標云云，使各該活會會員陷於
    錯誤而交付會款予彼二人，因認被告等亦涉有此部分之詐欺取財罪嫌等語。惟查
    公訴意旨認被告等二人涉有此部分之詐欺取財罪嫌，無非以被害人戊○○之指述
    為其依據；訊據被告等二人均堅決否認有此部分之犯行。按犯罪事實應依證據認
    定之，無證據不得推定其犯罪事實，刑事訴訟法第一百五十四條定有明文，經查
    證人戊○○於偵查中固據證稱上開五萬元的會，其未曾得標，丁○○卻說其已非
    活會；於原審審理中又證稱丁○○之妻曾在電話中對其謂其已標過，伊會簿上面
    有登記云云，姑無論證人丁○○與其妻壬○○於本院調查中，均已到庭證稱彼等
    不記得曾在電話中對戊○○謂其會已非活會等語，縱彼夫妻二人曾對戊○○說過
    該話無誤，本質上亦屬傳聞證據，此外又查無其他證據足認被告等確有此部分之
    犯行，惟公訴意旨認此部分與上開論罪科刑部分有裁判上一罪之連續關係，爰不
    另為無罪之諭知。
四、原審對被告等論罪科刑，固非無見，惟原審就被告等二人於(1)八十九年七月十五
    日冒辛○○○名義詐標會款，(2)附表三、附表四所示各時間對辛○○○、庚○○
    、戊○○、黃銀對等人以逾收活會會款之手段，共計詐得四萬零三百元等部分，
    原審均漏未併予審判，尚有未洽，被告等上訴意旨仍執陳詞空言指摘原判決不當
    ，雖無理由，本院仍應將原判決撤銷改判，爰分別審酌被告丙○○○於本件犯行
    所涉程度較乙○○為深，犯罪後猶不明是非，強詞為辯，甚至在法庭對被害人大
    聲咆哮，及被告等犯罪之動機、目的、手段、所生之危害等一切情狀，對被告丙○○○量處有期徒刑二年四月，對被告乙○○量處有期徒刑十月。
五、據上論斷，應依刑事訴訟法第三百六十九條第一項前段、第三百六十四條、第二
    百九十九條第一項前段，刑法第二十八條、第五十六條、第二百十六條、第二百
    二十條第一項、第二百十條、第三百三十九條第一項、第五十五條，罰金罰鍰提
    高標準條例第一條前段，判決如主文。
本案經檢察官丑○○到庭執行職務。
中      華      民      國      九十二  年      十      月      九      日
                                臺灣高等法院臺中分院刑事第十庭
                                      審判長法  官  林  照  明
                                            法  官  王      銘
                                            法  官  蔡  名  曜
右正本證明與原本無異。
如不服本判決應於收受送達後十日內向本院提出上訴書狀，其未敘述上訴之理由者並
得於提起上訴後十日內向本院補提理由書（均須按他造當事人之人數附繕本）。
                                            書記官    錫  彬
中      華      民      國      九十二  年      十      月      十四    日
附表一、（八十八年四月十五日起會）
會首：「乙○○」名義
會員：甲○○  吳泰瑞  施幼足  張金梯    楊介華    謝俊良  黃素珠  元  隆
      鄭溪生  張錦文  鄭卿金  辛○○○  辛○○○  顏佳柔  賴瑞彬  林小姐
      莫織鋼  陳金山  曾素真  康志祥
附表二、（八十九年一月一日起會）
會首：「乙○○」名義
會員：丁○○  林金山  張金梯  張錦文    謝春龍    辛○○○    辛○○○
      廖述宗  凱  美  陳秋  陳國鏞    吳秋香    癸○○      楊介華
      顏佳柔  賴瑞彬  謝俊良  廖美珠    甲○○    曾素真
附表三：
（被告向下列各活會會員所收各會得標金額，「＋」表示「逾收」，單位「元」）
    日      期      戊○○       辛○○○       庚○○         黃銀對
１   88.04.15.      *****        *****          *****          *****
２   88.05.15.       3,200       4,500          3,200          4,500
                    (+1300)                    (+1300)
３   88.06.15.       3,200       3,200          3,200          3,200
４   88.07.15.       3,500       3,700          3,500          3,700
                    (+200)                     (+200)
５   88.08.15.       3,100       3,700          3,100          3,700
                    (+600)                     (+600)
６   88.09.15.       3,500       3,500          3,000          3,500
                                               (+500)
７   88.10.15.       3,000       3,200          3,200          3,200
                    (+200)
８   88.11.15.       3,200       3,400          3,200          3,400
                    (+200)                     (+200)
９   88.12.15.       3,400       3,600          3,400          3,600
                    (+200)                     (+200)
１０   89.01.15.       3,800       4,200          3,800          4,200
                    (+400)                     (+400)
   89.02.15.       3,600       3,800          3,600          4,200
                    (+600)      (+400)         (+600)
   89.03.15.       3,700       3,700          3,700          3,700
   89.04.15.       3,600       4,000          3,600          4,000
                    (+400)                     (+400)
   89.05.15.       3,700       4,600          3,700          4,600
                    (+900)                     (+900)
   89.06.15.       4,000       得標           4,000          4,000
   89.07.15.       3,800       *****          3,800          4,300
                    (+500)                     (+500)
   89.08.15.       *****       *****          *****          4,600
附表四：
（被告向下列各活會會員所收各會得標金額，「+」表示「逾收」，單位「元」）
    日      期     辛○○○     戊○○         庚○○         黃銀對
１   89.01.01.       *****       *****          *****          *****
２   89.02.01.       6,700       6,700          6,700          6,700
３   89.03.01.       7,000       6,700          6,800          7,000
                    (+300)                     (+200)
４   89.04.01.       7,000       9,100          7,000          9,100
                    (+2,100)                   (+2,100)
５   89.05.01.       7,000       9,800          7,000          9,800
                    (+2,800)                   (+2,800)
６   89.06.01.       7,200       8,600          7,200          8,600
                    (+1,400)                   (+1,400)
７   89.07.01.       7,200       9,200          7,200          9,200
                    (+4,000)    (+2,000)       (+4,000)       (+2,000)
８   89.08.01.       7,800       9,000          7,800          9,000
                    (+4,200)    (+3,000)       (+4,200)       (+3,000)
（87.07.01由癸○○以11,200元得標；89.08.01由「顏佳柔」以12,000元得標）
                                                                   Ａ


司法院資訊處製作；財團法人民間司法改革基金會備份。
